【裁判字號】    90,上訴,1485
【裁判日期】    901009
【裁判案由】    違反商業會計法等
【裁判全文】
臺灣高等法院臺中分院刑事判決                  九十年度上訴字第一四八五號
    上  訴  人
    即  被  告  乙○○
右上訴人因違反商業會計法等案件，不服臺灣臺中地方法院八十九年度訴字第一九六
二號中華民國九十年六月八日第一審判決（起訴案號：臺灣臺中地方法院檢察署八十
九年度偵字第四０九七號），提起上訴，本院判決如左：
      主  文
上訴駁回。
      事  實
一、乙○○與「鵬遠環境工程股份有限公司」（下稱鵬遠公司）負責人丙○○原為男
    女朋友關係，並擔任鵬遠公司協理兼管財務一職，負責該公司之財務管理及調度
    工作，係從事業務之人，平日鵬遠公司之存摺、空白支票本及印鑑，均由其保管
    及簽發，其明知鵬遠公司於民國（下同）八十七年三月十二日向泛亞商業銀行南
    屯分行所領用之第000－000－00000－0號支票存款帳戶空白支票本
    中，如附表所示之十紙支票，係其欲自行抽用，而非簽交為房租之支付使用，詎
    其為掩飾上情，竟於八十七年三月中旬某日，基於業務登載不實之犯意，而在其
    業務上所製作供丙○○核對帳目使用之「開票紀錄表」，接續為如附表所示之十
    紙支票之受款人均為「房東」、金額均為一萬元之不實記載，而足生損害於鵬遠
    公司負責人丙○○對公司帳目管理之正確性。嗣於八十七年四月上旬，丙○○向
    乙○○取閱公司存款結存資料時，發覺鵬遠公司帳目有異，乃要求乙○○提出其
    所經管之公司財務帳冊以供核帳，乙○○隨即表明離職之意，丙○○乃新聘特別
    助理林明珠進行查帳。惟乙○○仍未提出完整帳冊資料以供核對，且即未到鵬遠
    公司上班。林明珠初步查核，發覺有如附表所示之十紙支票，並未記載其用途而
    流向不明，八十七年五月十一日，鵬遠公司接獲泛亞銀行通知，始知如附表所示
    之十紙支票中之二紙，業經乙○○提出交換要求付款，且面額均為新台幣（下同
    ）一百萬元，而非一萬元，丙○○乃以乙○○有嚴重舞弊情節為由予以公告開除
    ，乙○○遂對丙○○提出誣告及加重誹謗等罪之告訴（丙○○業經原審判決無罪
    確定），八十七年七月二十五日，林明珠在乙○○原任職時所使用之辦公桌內，
    發現該份乙○○所為不實記載之開票紀錄表，其上記載如附表所示之十紙支票之
    受款人均為「房東」、金額則均為一萬元，丙○○乃將之提出檢察官，供為乙○
    ○確有帳目不清情形之證據，嗣為台灣高等法院台中分院檢察署檢察官於偵查上
    開誣告案件中察知上情。
二、案經台灣高等法院台中分院檢察署發交臺灣臺中地方法院檢察署檢察官偵查起訴
      理  由
一、訊據上訴人即被告乙○○對於前揭其與鵬遠公司負責人丙○○原為男女朋友關係
    ，其並擔任鵬遠公司協理兼管財務一職，負責該公司之財務管理及調度，平日鵬
    遠公司之存摺、空白支票本及印鑑，均由其保管，其曾於八十七年三月間，於鵬
    遠公司向泛亞商業銀行南屯分行所領用之第000－000－00000－0號
    支票存款帳戶空白支票本中，簽發如附表所示之十紙支票，並於「開票紀錄表」
    上，為如附表所示之十紙支票之受款人均為「房東」、金額均為一萬元之記載等
    情坦承不諱。雖其矢口否認有何業務上登載不實之犯行，辯稱：如附表所示之十
    紙支票，係丙○○同意伊簽發，供為鵬遠公司向伊及案外人洪大華借款之擔保，
    另為避免公司對外舉債情事為員工察知，丙○○乃指示伊於開票紀錄表上為上開
    不實之記載，且開票紀錄表僅供伊與丙○○私下對帳之用，縱有登載不實，亦不
    致生損害於他人云云。
二、但查：被告乙○○與鵬遠公司負責人即丙○○，原為男女朋友關係，被告乙○○
    乃擔任鵬遠公司協理兼財務部經理，負責鵬遠公司之財務調度等工作，並頗受同
    案丙○○之信賴，平日鵬遠公司之印鑑章及空白支票本均由被告乙○○所保管，
    八十七年四月初，因同案丙○○發現公司帳目不清，乃向被告乙○○查詢及要求
    說明未果，彼此間因而發生嫌隙，被告乙○○旋於八十七年四月十三日提出辭職
    申請書，同時稱病告假，丙○○乃另行商請證人林明珠擔任總經理特別助理職務
    ，協助丙○○重整公司人事及財務等工作等情，業據被告乙○○及丙○○於原審
    法院八十七年度簡上字第四七六號請求給付票款民事事件及八十八年度中簡上字
    第一二九號妨害名譽刑事案件審理中分別陳述甚明，核與證人林明珠於上開案件
    中所證述任職情形相符，且有辭職申請書、請假單等資料附於上開案卷可稽，堪
    認屬實。
三、被告乙○○雖謂上述十張支票，均係丙○○授權其所簽發，供為對外借款擔保之
    用，並提出借據（即授權書）及電話錄音譯文為證，惟為丙○○所否認。且被告
    乙○○所提之借據（即授權書）上所載：「鵬遠環境工程股份有限公司，茲向洪
    大華借款新臺幣壹仟萬元整，開立支票發票人鵬遠環境工程股份有限公司，帳號
    000－000－00000－0，付款行泛亞銀行南屯分行，支票號碼ＰＡ0
    000000、ＰＡ0000000、ＰＡ0000000、ＰＡ000000
    0、ＰＡ0000000、ＰＡ0000000、ＰＡ0000000、ＰＡ0
    000000、ＰＡ0000000、ＰＡ0000000共拾張，每張面額新
    臺幣壹佰萬元整，授權乙○○處理一切借貸事宜，恐說無憑，特立此據」等字句
    ，其立據日記載為八十七年三月十四日，與被告乙○○於原審法院八十七年度簡
    上字第四七六號請求給付票款民事事件審理中所自承之系爭支票係丙○○於八十
    七年三月一日至五日間某日授權其所簽發等情不符；且上開借據（即授權書）之
    筆跡與被告乙○○於上開請求給付票款民事事件中所撰寫提出之書狀筆跡均屬相
    同，有各該文書附於上開民事案卷內可資比對，被告乙○○復供承上開借據（即
    授權書）係其所書寫無誤。被告乙○○既平日保管公司印鑑章，則其自非不能在
    其上蓋用公司印文。而授權書內容涉及授權被告乙○○處理一切借貸事宜，何以
    由受授權之被告乙○○代為書寫？又未經丙○○親自簽名？既由被告乙○○代寫
    卻仍蓋用平日由自己所保管之印章，有違常情。
四、被告乙○○提出其與丙○○於八十七年四月二十九日之通話錄音帶及錄音譯文，
    內容一再強調其簽發如附表所示十紙支票時，曾事先告知丙○○，只是未拿給丙
    ○○過目云云。若丙○○確有於八十七年三月十四日簽立借據（即授權書）授權
    被告乙○○簽發如附表所示十紙支票，則被告乙○○應可提出該借據（即授權書
    ）為憑，何需於時隔一個半月並已離職之後，主動與丙○○電話通訊，並事先備
    妥錄音設備，在丙○○不知情之情形下予以錄音存證？且參諸上開錄音譯文內容
    ，丙○○係一再要求被告乙○○返回公司進行公司帳目核對事宜，並未有何渠曾
    授權被告乙○○開立如附表所示支票之表示，要難僅因其片面一再強調其簽發如
    附表所示十紙支票時，曾事先告知丙○○，即執為其有利之證據。
五、又被告乙○○執有之上開十紙支票，係鵬遠公司於八十七年三月十二日始向泛亞
    商業銀行領用空白支票本之支票，此有該領用支票及退票查詢單附於原審法院八
    十八年度中簡上字第一二九號妨害名譽刑事案卷可證，被告乙○○卻聲稱上開支
    票係丙○○於八十七年三月上旬授權其簽發云云，斯時既尚未領用如附表所示十
    紙支票之空白支票本，被告乙○○何以會於八十七年三月上旬獲授權？又能在八
    十七年三月十二日領用前之八十七年三月五日就簽發？足見被告係在八十七年三
    月十二日領用空白支票本之後，因倒填日期才會造成領用前八十七年三月上旬就
    獲授權，而且領用前八十七年三月五日就簽發支票之破碇。況若依被告乙○○所
    稱，係因係鵬遠公司前向伊個人及案外人洪大華借款，伊為求得借款之擔保，乃
    要求丙○○授權伊自行開立如附表所示十紙支票，伊有書寫開票紀錄給丙○○過
    目云云。為何被告乙○○前於原審法院八十八年度中簡上字第一二九號妨害名譽
    刑事案件審理中所提出丙○○指示其向外借款時所簽發之擔保支票，其背面皆有
    丙○○之背書，而如附表所示十紙支票，卻均未見丙○○之背書？尤其上千萬元
    之借款並非少數，卻僅由出借人之被告乙○○片面自書借款明細，只列舉相關帳
    戶轉帳匯款資料作為其個人及案外人洪大華借款予鵬遠公司之憑據，亦嫌輕率。
    至案外人洪大華於臺灣臺中地方法院檢察署八十七年度偵字第一二五０二號案件
    偵查中證稱：渠與被告乙○○間有金錢借貸關係，渠並不知係鵬遠公司欲行借款
    及被告乙○○所借款項係欲供鵬遠公司使用；且謂八十七年五月間被告乙○○向
    渠表示其與鵬遠公司間尚有糾紛，鵬遠公司尚欠其一千萬元，而囑渠打電話給丙
    ○○，要丙○○儘速還錢，被告乙○○與鵬遠公司間之金錢往來事宜，渠均不知
    情云云（見偵查卷第二三七、二三八頁），可知洪大華係依被告乙○○告知，並
    應被告乙○○之要求，才打電話給丙○○儘速還錢，實際上洪大華根本不知鵬遠
    公司是否確有借款，故被告提出八十七年五月六日單方電話通知丙○○還款一千
    萬元之電話錄音，應不能用以證明鵬遠公司確有向案外人洪大華及被告乙○○借
    貸之證據。
六、被告乙○○既稱其所製作之上開「開票紀錄表」，係欲供丙○○查核帳目使用，
    而如附表所示十紙支票，並非丙○○授權被告乙○○開立，亦非用以交予房東供
    為房租之支付，各紙支票之面額均非一萬元，而係一百萬元，被告卻於該開票紀
    錄表上為如附表所示之十紙支票之受款人均為「房東」、金額均為一萬元之不實
    記載，自足使丙○○對鵬遠公司帳目管理之正確性發生錯誤，而足生損害於他人
    ，事證明確。被告乙○○否認犯罪，所為前揭各辯解，無非係其卸責之飾詞，不
    足採信。其犯行洵堪認定。至公訴人認被告乙○○除於「開票紀錄表」上為不實
    登載之外，亦於「應付票據表」內為如附表所示之十紙支票之應付票據作不實記
    載。惟該項應付票據記載，業已被劃線刪除，自不成立犯罪，公訴人此部分之認
    定，尚有誤解。
七、按刑法第二百十五條之罪之處罰，原係以保護文書之正確性為目的，所謂明知不
    實之事項而登載，祇須登載之內容失真係出於明知，並不問失真情形為全部或一
    部，亦不問其所以失真係出於虛增或故減，均應成立犯罪（最高法院四十四年台
    上字第三八七號判例意旨參照）。被告乙○○為鵬遠公司協理兼管財務，負責處
    理該公司支票帳目之處理業務，其明知該公司所有如附表所示之十紙支票，其受
    款人並非「房東」、面額亦非一萬元，其竟於所職掌之開票紀錄表上為前述不實
    記載，以迴避丙○○對該公司支票開立流向之查核；核其所為，係犯刑法第二百
    十五條之不實登載業務文書罪。原審以被告犯行明確，而適用刑法第二百十五條
    、第四十一條第一項，罰金罰鍰提高標準條例第一條前段、第二條之規定，並審
    酌被告乙○○犯罪之動機、目的在圖迴避帳目查核，其犯罪之情節、手段尚屬平
    和，犯罪所生之損害，及其犯罪後未能坦承犯行等一切情狀，判處有期徒刑參月
    ，並諭知易科罰金之折算標準，以參佰元折算壹日。其認事用法，核無違誤，量
    刑亦屬允當適中，被告否認犯罪，上訴意旨指摘原審判決不當，顯無理由，應予
    駁回。
八、另公訴意旨略以：被告乙○○上開所為，亦涉犯商業會計法第七十一條第一款之
    罪。惟商業會計法第七十一條第一款所指之帳冊，係指商業依法所應設置之帳簿
    而言，帳簿使用前應送主管稅捐稽徵機關登記、驗印，如商業所登載使用者，非
    上述依法設置之帳簿，而係一般簿冊，縱有不實，自應成立其他罪名（最高法院
    八十五年度台上字第二０八二號判決參照）。本件被告乙○○為不實登載之「開
    票紀錄表」或「應付票據表」，均未經主管稅捐稽徵機關登記、驗印，自非屬商
    業會計法第七十一條第一款所指之帳冊，其所為登載縱有不實，亦與商業會計法
    第七十一條第一款之罪之構成要件不符，被告乙○○應不成立此部分被訴刑責，
    但因公訴人係與前揭有罪部分依裁判上一罪起訴，故無庸另為被告無罪之諭知，
    併予敘明。至於被告乙○○未經鵬遠公司同意而取得如附表所示十紙支票之行為
    ，是否另涉犯業務侵占或其他罪嫌，因非起訴效力所及，應由檢察官另行偵辦。
九、據上論斷，應依刑事訴訟法第三百六十八條，判決如主文。
十、本案經檢察官甲○○到庭執行職務。
中      華      民      國    九十      年      十      月      九      日
                              臺灣高等法院臺中分院刑事第九庭
                                    審判長法  官  陳  筱  珮
                                          法  官  趙  春  碧
                                          法  官  古  金  男
右正本證明與原本無異。
不得上訴。
                                          書記官  陳  妙  瑋
中       華       民       國   九  十    年     十      月    十一     日
附錄論罪科刑法條：
刑法第二百十五條
從事業務之人，明知為不實之事項，而登載於其業務上作成之文書，足以生損害於公
眾或他人者，處三年以下有期徒刑、拘役或五百元以下罰金。
                                                                        Ｋ
附表
 編號     付款銀行           票        號       面額         發票日
┌─┬────────┬──────────┬────┬────────┐
│一│泛亞銀行南屯分行│ＰＡ0000000號│一百萬元│八十七年三月五日│
├─┼────────┼──────────┼────┼────────┤
│二│泛亞銀行南屯分行│ＰＡ0000000號│一百萬元│八十七年三月五日│
├─┼────────┼──────────┼────┼────────┤
│三│泛亞銀行南屯分行│ＰＡ0000000號│一百萬元│八十七年三月五日│
├─┼────────┼──────────┼────┼────────┤
│四│泛亞銀行南屯分行│ＰＡ0000000號│一百萬元│八十七年三月五日│
├─┼────────┼──────────┼────┼────────┤
│五│泛亞銀行南屯分行│ＰＡ0000000號│一百萬元│八十七年三月五日│
├─┼────────┼──────────┼────┼────────┤
│六│泛亞銀行南屯分行│ＰＡ0000000號│一百萬元│八十七年三月五日│
├─┼────────┼──────────┼────┼────────┤
│七│泛亞銀行南屯分行│ＰＡ0000000號│一百萬元│八十七年三月五日│
├─┼────────┼──────────┼────┼────────┤
│八│泛亞銀行南屯分行│ＰＡ0000000號│一百萬元│八十七年三月五日│
├─┼────────┼──────────┼────┼────────┤
│九│泛亞銀行南屯分行│ＰＡ0000000號│一百萬元│八十七年三月五日│
├─┼────────┼──────────┼────┼────────┤
│十│泛亞銀行南屯分行│ＰＡ0000000號│一百萬元│八十七年三月五日│
└─┴────────┴──────────┴────┴────────┘
                                                                      Ｋ


司法院資訊處製作；財團法人民間司法改革基金會備份。
